ACORDAO-COMPLETO-2520503

ACÓRDÃO 4171/2022 ATA 25/2022 - PRIMEIRA CÂMARA

VISTOS, relatados e discutidos estes autos de aposentadoria concedida pelo Senado Federal,
ACORDAM os Ministros do Tribunal de Contas da União, reunidos em sessão da Primeira Câmara, diante das razões expostas pelo Relator, com fundamento na Constituição Federal, art. 71, III e IX, e na Lei .443/1992, arts. 1º, V, 39, II, e 45, em:
9.1. considerar ilegal o ato de aposentadoria do sr. Francisco Jonil de Sousa Ferreira e a ele negar registro;
9.2. dispensar o ressarcimento das quantias indevidamente recebidas, em boa-fé, pelo interessado, consoante o Enunciado 106 da Súmula de Jurisprudência deste Tribunal;
9.3. determinar ao Senado Federal que:
9.3.1. dê ciência ao sr. Francisco Jonil de Sousa Ferreira do inteiro teor desta deliberação no prazo de quinze dias e faça juntar o comprovante de notificação a estes autos nos quinze dias subsequentes;
9.3.2. faça cessar, no prazo de quinze dias, contado a partir da ciência desta deliberação, os pagamentos decorrentes do ato impugnado, sob pena de responsabilidade solidária da autoridade administrativa omissa, consoante disposto nos arts. 71, inciso IX, da Constituição Federal e 262 do Regimento Interno desta Corte;
9.3.3. corrija o valor das parcelas associadas à incorporação de funções comissionadas nos rendimentos da interessado, com a exclusão dos reajustes indevidamente promovidos após a edição da Lei 10.697/2003, a exemplo daqueles associados às Leis 11.170/2005, 12.300/2010, 12.779/2012 e 13.302/2016;
9.3.4. promova, na sequência, o destaque da parcela excedente de 8/10 de FC-6, vinculada ao exercício da função comissionada posteriormente a 8/4/1998 e transforme-a em parcela compensatória a ser absorvida por quaisquer reajustes futuros, conforme decidido pelo Supremo Tribunal Federal no Recurso Extraordinário 638.115/CE;
9.4. esclarecer à unidade de origem, com supedâneo no art. 262, § 2º, do Regimento Interno, que a concessão considerada ilegal poderá prosperar mediante a emissão e o encaminhamento a este Tribunal de novo ato concessório, escoimado das irregularidades apontadas nestes autos.

PESSOAL. APOSENTADORIA. "QUINTOS". LEI 9.624/1998. REAJUSTES.

Primeira Câmara

Senado Federal.

3. Interessados/Responsáveis:
3.1. Interessado: Francisco Jonil de Sousa Ferreira (XXX.773.061-XX).

13.1. Ministros presentes: Walton Alencar Rodrigues (Presidente), Benjamin Zymler (Relator), Vital do Rêgo e Jorge Oliveira.
13.2. Ministros-Substitutos presentes: Augusto Sherman Cavalcanti e Weder de Oliveira.

BENJAMIN ZYMLER

Adoto como relatório a instrução a cargo da Secretaria de Fiscalização de Integridade de Atos e Pagamentos de Pessoal e de Benefícios Sociais (Sefip) , acolhida pelo representante do Ministério Público junto ao Tribunal de Contas da União (MPTCU) :
"INTRODUÇÃO
Trata-se de ato de aposentadoria, submetido, para fins de registro, à apreciação do Tribunal de Contas da União (TCU) , de acordo com o art. 71, inciso III, da Constituição Federal.  O ato foi cadastrado e disponibilizado ao TCU por intermédio do Sistema e-Pessoal, na forma do art. 2º e 4º da Instrução Normativa TCU 78/2018.
O ato desse processo pertence às seguintes unidades:
1.1. Unidade emissora: Senado Federal.
1.2. Unidade cadastradora:  Senado Federal.
1.3. Subunidade cadastradora: Senado Federal.
EXAME TÉCNICO
Procedimentos aplicados
Os procedimentos para exame, apreciação e registro de atos de pessoal encontram-se estabelecidos na Instrução Normativa TCU 78/2018 e na Resolução TCU 206/2007. Essas normas dispõem que os atos de pessoal disponibilizados por meio do e-Pessoal devem ser submetidos previamente a críticas automatizadas, com base em parâmetros predefinidos.
As críticas das informações cadastradas na etapa de coleta do ato foram elaboradas e validadas levando-se em conta as peculiaridades de cada ato. Os itens verificados nessa etapa são inerentes a dados cadastrais, fundamentos legais, mapa de tempo, ficha financeira, assim como eventuais ocorrências de acumulação. Trata-se de verificações abrangentes, minuciosas e precisas e sem a necessidade de ação humana e, portanto, menos suscetível a falhas. As críticas aplicadas estão discriminadas no sistema, no Menu e-Pessoal, opção 'Crítica', que podem ser acessadas mediante concessão de perfil específico a servidores do TCU responsáveis pela análise.
Além das críticas automatizadas, há verificação humana adicional no caso de haver alertas do sistema ou informações não formatadas, como esclarecimentos do gestor ou do controle interno.  
As críticas também consideram os registros do Sistema Integrado de Administração de Recursos Humanos (Siape) . O Siape disponibiliza informações atualizadas sobre as parcelas que integram os proventos, diferentemente, portanto, do e-Pessoal, que informa as parcelas no momento do registro do ato. 
Essa confrontação com o Siape fornece uma visão atual e verdadeira da situação, o que permite descaracterizar irregularidades e inconsistências que, embora constantes do e-Pessoal, já foram corrigidas.
As verificações detectadas no ato encontram-se discriminadas na aba de pendências do ato no sistema e-Pessoal, bem como no espelho do ato contemplado por esta instrução.
Exame das Constatações
Ato: 13662/2019 - Inicial - Interessado: FRANCISCO JONIL DE SOUSA FERREIRA - CPF: XXX.773.061-XX
1.4. Parecer do Controle Interno: considerar o ato Ilegal. Justificativa:  A incorporação de quintos/décimos (VPNI) deixou de observar a data-limite de 8/4/1998 (publicação da Lei n° 9.624/1998) , contrariando a jurisprudência emanada do RE n° 638.115/CE ¿ STF e dos Acórdãos TCU nos 5.753/2016 - 1ª Câmara e 7.193/2017 ¿ 2ª Câmara.
1.5. Constatação e análise: 
1.5.1. Houve o registro de pelo menos uma rubrica com 'Denominação para análise pelo TCU = Vantagem de caráter pessoal (160 - VPNI (Função Comissionada) (Vantagem de caráter pessoal - Incorporação de quintos/décimos de função) - R$ 2.430,27) .
a. Justificativa do Gestor de Pessoal: Não há. Verificação efetuada no âmbito do TCU.
b. Análise do Controle Interno:  Não há. Verificação efetuada no âmbito do TCU.
c. Análise da Equipe Técnica: Ilegal
A incorporação de quintos decorrente do exercício de funções comissionadas contempla fração de quintos/décimos incorporada pelo exercício de função comissionada entre 08/04/1998 e 04/09/2001, não havendo registro, no ato, de que ela decorra de decisão judicial transitada em julgado. Assim, nos termos definidos pelo STF, referida fração se sujeita a absorções por quaisquer reajustes futuros, devendo o órgão de origem providenciar sua conversão em parcela compensatória destacada, a ser absorvida por quaisquer reajustes futuros, consoante decidido pelo STF no RE 638.115/CE.
Além disso, constatou-se que o valor da VPNI de quintos foi reajustado com base nos índices de reajuste concedidos pelas Leis 12.779/2012 e 13.302/2016. 
No ato, consta o valor de R$2.430,27, referente à rubrica '160-VPNI (Função Comissionada) '. O valor atual da rubrica, contracheque do mês de agosto/2021, peça 3, é de R$3.250,51. O valor constante no ato foi reajustado com a aplicação dos índices previstos nos incisos II (5%) e III (5%) do Parágrafo único do art. 1° da Lei 12.229/2012, bem como do reajuste previsto na Lei 13.302/2016 (21,3%) .
Esses mesmos reajustes promovidos pelas Leis acima citadas também foram aplicados às rubricas '161-VPNI (GAL) ', '162-VPNI (PL) e '175-VPI Lei 10698/2003'. 
	A esse respeito, segue abaixo transcrição do enunciado publicado na Jurisprudência Selecionada desta Casa, o qual também pode ser aplicado em relação a qualquer pagamento de parcelas de 'Vantagem Pessoal', considerando serem da mesma natureza da parcela de VPNI de quintos e décimos incorporados:
'É irregular a incidência do reajuste autorizado pela Lei 13.302/2016 sobre as parcelas de VPNI de quintos e décimos incorporados, pois essa norma não se caracteriza como lei de revisão geral da remuneração dos servidores públicos federais. O art. 15, § 1º, da Lei 9.527/1997 autoriza a atualização de valores da mencionada vantagem exclusivamente nessa circunstância.
Acórdão 11847/2020-TCU-Primeira Câmara | Relator: Ministro VITAL DO RÊGO'
Apesar de o enunciado não ter feito referência ao reajuste promovido pela Lei 12.779/2012, entende-se que ele pode ser aplicado nesse caso, uma vez que essa lei reajustou apenas as tabelas de vencimentos dos servidores do Senado Federal, não configurando reajuste geral do funcionalismo público, que possibilitasse o reajuste das vantagens pessoais. Certamente, esses reajustes foram aplicados da mesma forma a todos os servidores daquela Casa Legislativa.
Assim, cabe determinação ao Senado Federal no sentido de alterar os valores percebidos nas rubricas '160-VPNI- (Função Comissionada) ', '161-VPNI (GAL) ', '162-VPNI (PL) e '175-VPI Lei 10698/2003', nos proventos do ex-servidor FRANCISCO JONIL DE SOUSA FERREIRA, para os valores anteriores à vigência das Leis 12.779/2012 e 13.302/2016.
1.6. O quadro resumo de ocorrências e, quando for o caso, o detalhamento da norma legal e da jurisprudência para a inconsistência acima elencada encontra-se no anexo II dessa instrução. 
1.7. Encaminhamento do ato: 
1.7.1. Considerar ILEGAL e recusar registro  do ato de Aposentadoria de FRANCISCO JONIL DE SOUSA FERREIRA do quadro de pessoal do órgão/entidade Senado Federal, com base nos arts. 71, inciso III, da Constituição Federal, 1º, inciso V, e 39, inciso II, da Lei 8.443/1992 e 260, § 1º, do Regimento Interno. 
1.7.2. Com fulcro no art. 262, caput, do Regimento Interno deste Tribunal, determinar ao órgão/entidade Senado Federal que: 
a. dê ciência, no prazo de quinze dias, contados da notificação, do inteiro teor desta deliberação ao interessado, alertando-o de que o efeito suspensivo proveniente da interposição de eventuais recursos junto ao TCU não o exime da devolução dos valores percebidos indevidamente, caso o recurso não seja provido;
b. promova, no prazo de 30 (trinta) dias, o ajuste nas rubricas '160-VPNI- (Função Comissionada) ', '161-VPNI (GAL) ', '162-VPNI (PL) e '175-VPI Lei 10698/2003', nos proventos de FRANCISCO JONIL DE SOUSA FERREIRA, para os valores anteriores à vigência das Leis 12.779/2012 e 13.323/2016;
c. após o ajuste mencionado na letra b, promova, no prazo de 30 (trinta) dias, o destaque da (s) parcela (s) de quintos incorporada (s) com amparo em funções comissionadas exercidas entre 8/4/1998 a 4/9/2001 e transforme-a (s) em 'Parcela Compensatória' a ser absorvida por quaisquer reajustes futuros, consoante decidido pelo STF no RE 638.115/CE;
d. emita novo ato, livre da irregularidade ora apontada, em substituição  ao ato de Aposentadoria de FRANCISCO JONIL DE SOUSA FERREIRA, submetendo-o à nova apreciação por este Tribunal, na forma do artigo 260, caput, também do Regimento;
e. dispense a devolução dos valores indevidamente recebidos de boa-fé até a data da ciência do órgão/entidade Senado Federal, do acórdão que vier a ser proferido, com base no Enunciado 106 da Súmula da Jurisprudência do TCU.
CONCLUSÃO
A abrangência e a profundidade das verificações levadas a efeito fundamentam convicção de que o ato 13662/2019 pode ser apreciado pela ilegalidade, em razão das irregularidades apontadas no item Exame das Constatações desta instrução, que representam afronta à legislação e à jurisprudência de referência
PROPOSTA DE ENCAMINHAMENTO
Ante o exposto, com fundamento no art. 71, inciso III, da Constituição Federal, no art. 1º, inciso V, e art. 39, incisos I e II, da Lei 8.443/1992, no art. 260 do Regimento Interno do Tribunal de Contas da União, propõe-se: 
1.8. Considerar ILEGAL e recusar registro  do ato de Aposentadoria de FRANCISCO JONIL DE SOUSA FERREIRA do quadro de pessoal do órgão/entidade Senado Federal, com base nos arts. 71, inciso III, da Constituição Federal, 1º, inciso V, e 39, inciso II, da Lei 8.443/1992 e 260, § 1º, do Regimento Interno.
1.9. Com fulcro no art. 262, caput, do Regimento Interno deste Tribunal, determinar ao órgão/entidade Senado Federal que: 
1.9.1. promova, no prazo de 30 (trinta) dias, o ajuste nas rubricas '160-VPNI- (Função Comissionada) ', '161-VPNI (GAL) ', '162-VPNI (PL) e '175-VPI Lei 10698/2003', nos proventos de FRANCISCO JONIL DE SOUSA FERREIRA, para os valores anteriores à vigência das Leis 12.779/2012 e 13.323/2016;
1.9.2. após o ajuste mencionado no item 11.2.1., promova, no prazo de 30 (trinta) dias, o destaque da (s) parcela (s) de quintos incorporada (s) com amparo em funções comissionadas exercidas entre 8/4/1998 a 4/9/2001 e transforme-a (s) em 'Parcela Compensatória' a ser absorvida por quaisquer reajustes futuros, consoante decidido pelo STF no RE 638.115/CE;
1.9.3. dê ciência, no prazo de quinze dias, contados da notificação, do inteiro teor desta deliberação ao interessado, alertando-o de que o efeito suspensivo proveniente da interposição de eventuais recursos junto ao TCU não o exime da devolução dos valores percebidos indevidamente, caso o recurso não seja provido;
1.9.4. emita novo ato, livre da irregularidade ora apontada, em substituição  ao ato de Aposentadoria de FRANCISCO JONIL DE SOUSA FERREIRA, submetendo-o à nova apreciação por este Tribunal, na forma do artigo 260, caput, também do Regimento;
1.9.5. dispense a devolução dos valores indevidamente recebidos de boa-fé até a data da ciência do órgão/entidade Senado Federal, do acórdão que vier a ser proferido, com base no Enunciado 106 da Súmula da Jurisprudência do TCU."
É o relatório.

não há.

Procurador Rodrigo Medeiros de Lima.

PESSOAL. APOSENTADORIA. "QUINTOS". INCORPORAÇÃO POSTERIORMENTE À EDIÇÃO DA LEI 9.624/1998. REAJUSTAMENTO DA VANTAGEM COM BASE NOS PERCENTUAIS CONCEDIDOS EXCLUSIVAMENTE AOS SERVIDORES DA CASA, COM VIOLAÇÃO AO ART. 15 DA LEI 9.527/1997. ILEGALIDADE E NEGATIVA DE REGISTRO. ENUNCIADO 106. INCIDÊNCIA, NA ESPÉCIE, DA MODULAÇÃO ESTABELECIDA PELO SUPREMO TRIBUNAL FEDERAL NO RE 638.115/CE. DETERMINAÇÕES.

APOSENTADORIA (APOS)

Secretaria de Fiscalização de Integridade de Atos e Pagamentos de Pessoal e de Benefícios Sociais (Sefip).

Em exame, a aposentadoria do servidor Francisco Jonil de Sousa Ferreira, no cargo de Técnico Legislativo do Senado Federal, com vigência a partir de 27/3/2013. A concessão foi fundamentada no art. 3º da Emenda Constitucional 47/2005.
2. O órgão de controle interno manifestou-se pela ilegalidade da concessão em virtude da incorporação da função de confiança - vantagem conhecida como "quintos" - após o advento da Lei 9.624/1998. 
3. A Sefip alinhou-se a esse entendimento e apontou, adicionalmente, a existência de atualização indevida da rubrica, que deveria ter sido transformada em vantagem pessoal nominalmente identificada (VPNI) por força do art. 5º da Lei 9.527/1997, bem assim pelo art. 62-A da Lei 8.112/1990, introduzido pelo art. 3º da Medida Provisória 2.225/2001.
4. O MPTCU pôs-se de acordo.
5. Acompanho as conclusões dos pareceres, por seus fundamentos, expostos no relatório que antecede este voto, sem prejuízo das considerações a seguir.
6. Segundo informam os autos, o interessado teve incluídos, em seu benefício previdenciário, 4/5 de FC-6 e 1/5 de FC 5, sendo aqueles decorrentes do exercício da função comissionada após a definitiva extinção do instituto de incorporação, ocorrida em 8/4/1998, com a publicação da Lei 9.624/1998.
7. O entendimento fixado em regime de repercussão geral pelo Supremo Tribunal Federal (STF) é no sentido de que "ofende o princípio da legalidade a decisão que concede a incorporação de quintos pelo exercício de função comissionada no período de 8/4/1998 até 4/9/2001, ante a carência de fundamento legal" (Tema 395, RE 638.115) .
8. Contudo, os efeitos dessa deliberação foram modulados quando da apreciação, em 18/12/2019, dos embargos declaratórios, como se depreende da transcrição que se segue:
"O Tribunal, por maioria, acolheu parcialmente os embargos de declaração, com efeitos infringentes, para reconhecer indevida a cessação imediata do pagamento dos quintos quando fundado em decisão judicial transitada em julgado [...]. No ponto relativo ao recebimento dos quintos em virtude de decisões administrativas, o Tribunal, em razão de voto médio, rejeitou os embargos e, reconhecendo a ilegitimidade do pagamento dos quintos, modulou os efeitos da decisão de modo que aqueles que continuam recebendo até a presente data em razão de decisão administrativa tenham o pagamento mantido até sua absorção integral por quaisquer reajustes futuros concedidos aos servidores. [...] Por fim, o Tribunal, por maioria, também modulou os efeitos da decisão de mérito do recurso, de modo a garantir que aqueles que continuam recebendo os quintos até a presente data por força de decisão judicial sem trânsito em julgado tenham o pagamento mantido até sua absorção integral por quaisquer reajustes futuros concedidos aos servidores [...]" (grifei) .
9. Assim, não havendo notícia nos autos de que a parcela irregularmente incluída nos proventos do interessado esteja assentada em decisão judicial transitada em julgado, os "quintos" incorporados após a edição da Lei 9.624/1998, a despeito de sua ilicitude, poderão subsistir - nos exatos termos da deliberação do STF - "até sua absorção integral por quaisquer reajustes futuros concedidos aos servidores".
10. Conforme apontado na instrução, a administração do Senado reajustou indevidamente a vantagem nos últimos anos. Foram citadas as Leis 12.779/2012 e 13.302/2016, mas é possível que tenham ocorrido outros aumentos em oportunidades anteriores, como nas Leis 12.300/2010 e na 11.170/2005, contudo, este Tribunal não dispõe de sistema informatizado com essas informações.
11. Veja-se que, em março de 2017, o interessado recebia R$ 6.734,59 a título de "quintos", no somatório das parcelas. Em fevereiro deste ano de 2022 (último mês para o qual constam informações no e-Pessoal) , sem que tenha havido algum reajuste geral dos servidores, a vantagem é paga no valor total de R$ 7.125,07, aumento de 5,8%, num período em que não houve reajuste geral do funcionalismo.
12. Essa matéria foi abordada pelo Ministro Vital do Rêgo no voto condutor do Acórdão 41/2021-TCU-Primeira Câmara, do qual me permito transcrever, por sua pertinência, os excertos adiante (destaques do original) :
"O Senado Federal aplicou aos 'quintos' os reajustes concedidos pela Lei 13.302, de 27 de junho de 2016 [...].
Destaco que os 'quintos/décimos' incorporados foram transformados em VPNI pela Lei 9.527/1997 e deveriam ser reajustados, nos termos do art. 15, § 1º, da referida lei, apenas em razão dos reajustes gerais, salvo previsão legal em contrário. [...]
Observo, contudo, que a Lei 13.302/2016, que reajustou a remuneração dos servidores do Senado Federal e disciplinou o pagamento de parcelas remuneratórias devidas a esses servidores, não se caracteriza como uma lei de revisão geral da remuneração dos servidores públicos federais, tal como foram as Leis 10.331/2001 e 10.697/2003 [...].
Vale mencionar que a jurisprudência do STJ é no sentido de que os quintos incorporados até a edição da Lei 9.527/97 devem ser atualizados de acordo com os critérios adotados para a revisão geral da remuneração dos servidores públicos federais. Senão vejamos:
'PROCESSUAL CIVIL. EMBARGOS DE DECLARAÇÃO NO AGRAVO INTERNO NO RECURSO ESPECIAL. ENUNCIADO ADMINISTRATIVO Nº 3/STJ. OMISSÕES CONFIGURADAS. INAPLICABILIDADE DO ENTENDIMENTO FIRMADO NO RE Nº 638.115/CE. ATUALIZAÇÃO, ENTRE ABRIL DE 1998 A SETEMBRO DE 2001, DE QUINTOS JÁ INCORPORADOS. VANTAGEM PESSOAL NOMINALMENTE IDENTIFICADA (VPNI) . LEI Nº 9.527/97. CRITÉRIO DE CORREÇÃO. REAJUSTE GERAL DOS SERVIDORES PÚBLICOS FEDERAIS, MESMO APÓS A EDIÇÃO DA MEDIDA PROVISÓRIA Nº 2.225-45/2001. PRECEDENTES.
[...]
3. A jurisprudência desta Corte Superior firmou-se no sentido de que os quintos incorporados até a edição da Lei nº 9.527/97 devem ser atualizados de acordo com os critérios adotados para a revisão geral da remuneração dos servidores públicos federais, pois desde então ostentam natureza de vantagem pessoal nominalmente identificada (VPNI) . Ainda que a Medida Provisória nº 2.225-45/2001 tenha restabelecido o direito à incorporação de quintos entre abril de 1998 e setembro de 2001 - entendimento hoje superado pelo Supremo Tribunal Federal no julgamento do RE nº 638.115/CE -, referido ato normativo não revogou a Lei nº 9.527/97 e nem modificou o critério de atualização dos quintos já incorporados e transformados em vantagem pessoal nominalmente identificada. Precedentes' (destaque acrescido) (EDcl no AgInt no RECURSO ESPECIAL Nº 1.516.357 - RS. Relator: Min. Mauro Campbell Marques, julgado em 21/6/2018) .
Diante de tal fato, cabe determinar ao Senado Federal que altere os valores percebidos a título de incorporação de quintos [...] para os valores anteriores à vigência da Lei 13.302/2016."
13. Com efeito, tratando-se os "quintos/décimos" de vantagem de natureza tipicamente estatutária - e não de retribuição contemplada no particular plano de carreira do Senado Federal -, há de prevalecer, na espécie, entre a Lei 13.302/2016 e a Lei 8.112/1990, seja pela observância do princípio da especialidade, seja pela prerrogativa constitucionalmente atribuída ao Chefe do Poder Executivo para a propositura de leis que disponham sobre o regime jurídico do funcionalismo, a regra estabelecida no art. 62-A, parágrafo único, do Estatuto, qual seja: 
"A VPNI de que trata o caput deste artigo ['quintos'] somente estará sujeita às revisões gerais de remuneração dos servidores públicos federais". 
14. E revisão geral, bem entendido, é aquela estipulada em lei de iniciativa do Presidente da República e estendida - sem distinção de índices - a todos os servidores públicos federais (cf. CF, art. 37, inciso X, v. ADI 3.968) , a exemplo da Lei 10.697/2003. 
15. Uma vez que os reajustes indevidos ocorreram antes mesmo da inativação do servidor, também fundamentam a apreciação pela ilegalidade da presente concessão. 
Diante do exposto, voto no sentido de que este Colegiado adote a deliberação que ora submeto a sua apreciação.
TCU, Sala das Sessões, em 26 de julho de 2022.
BENJAMIN ZYMLER 
Relator